【裁判字號】    99,台上,7367
【裁判日期】    991125
【裁判案由】    偽造文書
【裁判全文】
最高法院刑事判決            九十九年度台上字第七三六七號
上  訴  人  吳本孝
選任辯護人  蔡茂松律師
上列上訴人因偽造文書案件，不服國防部最高軍事法院中華民國
九十八年三月四日上訴審更審判決（九十七年上更一字第三號，
起訴案號：國防部高等軍事法院檢察署九十五年偵字第四九號）
，提起上訴，本院判決如下：
    主  文
上訴駁回。
    理  由
按當事人不服最高軍事法院宣告有期徒刑以上之上訴判決者，僅
得以判決違背法令為理由，向最高法院提起上訴，軍事審判法第
一百八十一條第四項定有明文。是提起上揭上訴，應以原判決違
背法令為理由，係屬法定要件；如果上訴理由書狀並非依據卷內
訴訟資料具體指摘原判決不適用何種法則或如何適用不當，或所
指摘原判決違法情事顯與法律規定得為向本院上訴理由之違法情
形不相適合時，均應認其上訴為違背法律上之程式，予以駁回。
本件原判決認定上訴人吳本孝有其事實欄所載偽造文書犯行，因
而撤銷初審（國防部高等軍事法院，下同）關於上訴人部分之科
刑判決，改判仍依行為時連續犯關係，論上訴人以連續公務員明
知為不實之事項，而登載於職務上所掌之公文書，足以生損害於
公眾罪，處有期徒刑一年二月，依中華民國九十六年罪犯減刑條
例規定減為有期徒刑七月，併諭知緩刑二年。已詳敘所憑證據及
認定之理由，對於上訴人所為之各項辯解，亦已逐一敘明不可採
之理由，俱有卷存證據資料可資覆按。上訴人上訴意旨略以：證
人吳榕嵐等六十二人於檢察官訊問時所為之陳述，為被告以外之
人於審判外之陳述，未經上訴人或其辯護人行反對詰問，應無證
據能力，原判決逕以上開證人偵查筆錄資為認定上訴人犯行之依
據，自有不當。又原判決認憲兵司令部情報諮詢推展費之使用，
須以業經建立之諮詢人員為支用對象，與卷內憲兵司令部函覆內
容、證人巫安德（前憲兵司令部情報處處長）、吳榕嵐（憲兵司
令部情報處情報組組長）證詞均有不符，亦有未合。再原判決以
憲兵司令部情報處化名名冊管制人員，係受上訴人混淆或未仔細
審查，而未即時發現上訴人係自行編造化名或業經建案之他人化
名，套用於未經建案之受約詢人員，以製作直聯關係名單，始未
於系爭經費核銷簽辦單提供反對意見云云，洵與卷內「憲兵司令
部情報機密經費支用結報作業規定」第玖條「核實結報」規定及
證人許大千、王俊喻（二人均係該部負責審查化名名冊建檔之情
報處業務承辦人員）、鄭明郎（前憲兵司令部情報處特情官）、
巫安德、李牧真（前憲兵司令部司令辦公室行政官）等所證情報
處對於不符合規定之請購及核銷案，均會簽註會辦意見或予以退
件，若未予退件或簽註會辦意見，即表示請購或核銷之程序均係
合法等證詞不符，原判決對此未加說明，亦有可議。復依憲兵司
令部覆函及巫安德證言，直聯關係名單上之受諮詢人員，依規定
既須登載化名，且化名並無次數之限制。憲兵司令部情報諮詢推
展費亦非不得使用於未建檔諮詢人員，僅需事後將實際餐敘或接
受餽贈之未建案人員補行建檔即可，且補建檔程序並無時間限制
。本件上開工作均由蔡森豪（同案共同被告）單獨或偕同國會聯
絡官執行，上訴人並未在場，自無明知實際參與餐敘或接受餽贈
之人與直聯關係名單上登載之受諮詢人員有所不符，則上訴人將
受諮詢人員之真實姓名予以化名後登載於直聯關係名單，應無將
明知不實事項登載於所掌之公文書可言。況系爭經費之請購、核
銷均經情報處審認無誤，則上訴人縱以業經建案之他人化名或自
行編造之化名，作為未經建案之受諮詢人員，而於事後疏未完成
補行建檔程序，亦僅為行政程序之瑕疵，要難令上訴人負偽造文
書罪責。原判決對上開有利上訴人之證據未詳予審酌，又未說明
不予採納之理由，仍有欠當。另依巫安德所證內容，可知情報處
管制情報經費目的，在確保確係支用於情報工作之執行，至諮詢
對象究係何人，由蔡森豪自行裁量決定，不在情報處查核範圍。
故如蔡森豪確有實際飲宴而支用於直聯情報工作之執行，即無不
當結報；原判決已認定系爭經費均係蔡森豪為執行直聯情報諮詢
工作而支出，屬公務花費。則縱認上訴人辦理系爭經費之結報核
銷作業，所檢附之直聯關係工作名單上所載之諮詢人員與實際餐
敘或餽贈之對象有所不符，亦非假結報，僅為形式上之登載不符
，自不足生損害於憲兵司令部情報處預算稽核之正確性，亦無生
實質上損害之虞，原判決適用法則允有欠當。又就憲兵司令部參
謀實際辦理核銷作業時，有無檢附化名名冊供長官核對及是否將
直聯工作對象予以二次化名尚有不明及蔡森豪聲請向憲兵司令部
函調「 95年11月9日軍事情報作業費支用情形稽核報告」（含附
件之憲兵司令部97年11月9日情報經費檢查情形統計表）及「 95
年8月23 日行政官李牧真懲處報告」二份公文書，原審未予調查
，亦未於判決中說明不予調查之理由，併有違誤云云。
惟查：證據之取捨及事實之認定，均為事實審法院之職權，倘其
採證認事並未違背證據法則，並於判決理由內說明其取捨證據及
得心證之理由者，自不得任意指為違法而據為第三審上訴之理由
。又詰問權係指訴訟上當事人有在審判庭輪流盤問證人，以求發
現真實，辨明供述證據真偽之權利，其於現行刑事訴訟制度之設
計，以刑事訴訟法第一百六十六條以下規定之交互詰問為實踐，
屬於人證調查證據程序之一環；與證據能力係指符合法律所規定
之證據適格，而得成為證明犯罪事實存在與否之證據資格，性質
上並非相同。偵查中檢察官為蒐集被告犯罪證據，訊問證人旨在
確認被告嫌疑之有無及內容，與審判期日透過當事人之攻防，調
查證人以認定事實之性質及目的，尚屬有別。偵查中訊問證人，
法無明文必須傳喚被告使之得以在場，刑事訴訟法第二百四十八
條第一項前段雖規定：「如被告在場者，被告得親自詰問」，事
實上亦難期被告有於偵查中行使詰問權之機會。此項未經被告詰
問之被告以外之人於偵查中向檢察官所為之陳述，依刑事訴訟法
第一百五十九條之一第二項之規定，原則上屬於法律規定為有證
據能力之傳聞證據，於例外顯有不可信之情況，始否定其得為證
據。是得為證據之被告以外之人於偵查中所為之陳述，因其陳述
未經被告詰問，應認屬於未經合法調查之證據，並非無證據能力
，而禁止證據之使用。此項詰問權之欠缺，非不得於審判中由被
告行使以補正，而完足為經合法調查之證據。倘被告於審判中捨
棄詰問權，或證人客觀上有不能受詰問之情形，自無不當剝奪被
告詰問權行使之可言。卷查，證人吳榕嵐等六十二人於偵查中之
證述，均經具結陳述，依上說明，本屬有證據能力之傳聞證據。
該等偵查中之證言，雖未經上訴人於偵查程序中為詰問，但該等
證人其中吳榕嵐、鄭明郎、林子芸、梁木助、林再福、張金石、
莊惠安、楊乃平、連文宗、蕭瑞豪、蔡吟明於第一審業經上訴人
補正詰問程序，而完足為合法調查之證據；其餘證人於第一審、
原審上訴審及原審更一審審理時均經上訴人及其選任辯護人或遞
狀聲明或當庭表示無意見或捨棄詰問，有聲請調查證據狀及筆錄
可稽（見初審卷第一宗第八七頁背面、第二宗第九三至一０三頁
；上訴審卷第一宗第八三頁；原審更(一)卷第二宗第八頁、第十七
頁背面、第四九頁），究與不當剝奪被告詰問權之行使有間。上
訴人執此指摘吳榕嵐等六十二人於偵查中具結所為之陳述，未經
詰問，為無證據能力之證據云云，尚有誤會。又上訴意旨雖謂憲
兵司令部情報諮詢推展費之使用毋須以業經建立之諮詢人員為支
用對象，然吳榕嵐證稱：「情報諮詢推展費之使用，須限定於已
建檔之人員為主，若以未建檔之非諮詢人員為結報對象，仍須有
補建檔之程序，始可以其名義來結報，建置前若預為諮詢對象之
人員參與餐敘等費用，均須建檔後始可支用情報諮詢推展費」、
證人盧台生（前國防部憲兵司令部司令）證稱：「軍事情報費項
下之情報諮詢推展費應核實結報，所結報核銷之餐敘、餽贈諮詢
名單，如與實際執行情形不符，就是不實結報，且直聯關係對象
，因身分不適合曝光，已個別給予化名，毋庸再以他人之化名製
作不實直聯關係名單據以結報核銷上述經費」等語，並有憲兵司
令部民國九十五年四月十四日宇情（二）字第09500089號令暨所
附「情報諮詢推展費使用規定」影本足稽，原判決因認上訴人前
揭所辯為不可信，已於理由內詳加指駁及說明。上訴意旨置原判
決明確之論斷於不顧，猶執其在原審同一辯解，任意指摘原判決
不當，難認係適法之第三審上訴理由。又巫安德固於原審更一審
審理時到庭證稱: 「對於情報經費的請購及核銷案，若不符規定
參謀就會簽註意見」、「（承辦參謀如發現會辦內容不符規定如
何處理？）我們會寫會辦意見，如果未發現不符合規定情形，就
不會寫意見」（見原審更(一)卷第二宗第一０五至一０六頁、第一
０七頁第九至十一行）。但其於偵查時亦證稱：「我只做書面審
查，沒有實際查核，實際有無使用只有約詢人員知道」、「如果
查核發現直聯關係名單所列諮詢人員未實際與宴或接受諮詢，即
屬假結報，會影響憲兵司令部情報部門稽核之正確性」（見國防
部高等軍事法院檢察署偵一卷＜下稱偵一卷＞第九三至九四頁）
；李牧真於原法院更一審審理時固亦證稱: 「（妳以此方式請購
及核銷情報經費會辦各相關單位，是否遭相關單住退件，要求補
件或更正後再送件的情形？）有被情報處退過」（見原審更(一)卷
第二宗第一一六頁倒數第五至二行）。然就退件之原因則答稱：
「但因何原因不記得了」（同上頁數倒數第二行）；鄭明郎於偵
查中雖證稱: 「（軍費情報費項下之情報諮詢費用應該如何使用
？如何結報？你如何管制？）先由發起人，通常是情報業管部門
或專業情報單位業務參謀人員簽報，會辦諮詢業務承辦人，目前
由許大千少校、王俊喻上尉作諮詢目標及價值的查核，再會辦主
計單位查核」（見偵一卷第七四頁）。惟其亦證稱：「我只做書
面審查，沒有實際查核」（見偵一卷第七四頁背面倒數第一行）
；許大千、王俊喻均證稱：「我只對名冊作審查，不審查實質內
容」等語（見偵一卷第一０二、一０九頁）。是原判決縱有如上
訴意旨所指未說明何以不採許大千、王俊喻、鄭明郎、李牧真前
揭證詞之瑕疵，然綜合案內其他所有證據，仍應為同一事實之認
定，不影響於原判決本旨，難謂有何違法情形。至上訴意旨謂上
訴人之行為並無致生實質損害之虞，原判決亦於理由內逐一詳加
說明（見原判決第十七頁(三)）。上訴意旨就原判決已明確論斷說
明之事項，再事爭執，任意指摘原判決不當，要非依據卷內資料
執為指摘之適法第三審上訴理由。再上訴意旨雖謂直聯關係名單
上之受諮詢人員，依規定登載化名，化名並無次數之限制，且情
報諮詢推展費可使用於未建檔諮詢人員，僅事後將實際餐敘或接
受餽贈之未建案人員補行建檔即可云云。然證人羅鈺章（以下均
屬化名、真實姓名詳卷）、盧運昇、汪道明、張文明、蔡宜文、
李宏欣、蔡粥、古添壽、江仁和、陳福一、任中業、陳中家、張
顯赫、陳介銘、林光輝、李泰山、張傑富、呂方、陳屏、何忠、
黃國立、袁立、許滄海、郭長青、陳建功、謝育明、蘇義、蔡銘
宏等人，均未於原判決附表所列時、地，接受蔡森豪邀宴餐敘或
餽贈禮品；建檔化名「黃添財」者，已於九十二年五月八日死亡
；另化名張正豐、黃常顯、柯美華、馮化民、謝國隆、蔡國欽、
朱祥瑞、蔡亨、鄭朝實、柳玉佩、林芬芳、沈京林、趙鈺成等十
三員，亦非屬憲兵司令部情報諮詢（工作關係）建檔有案人員，
原判決以上訴人明知上情，擅以業經建案之他人化名或自行編造
之化名，權充為該管參謀長辦理結報核銷該部情報諮詢推展費，
事後亦未補行建案，因而認定上訴人對其登載之內容失真顯係出
於明知，已逐一詳述其理由，經核亦無違誤。復按非事理所必然
，或係無從調查之證據方法，或僅係枝節性問題，或所證明之事
項已臻明瞭，當事人聲請調查之證據，僅在延滯訴訟，甚或就同
一證據再度聲請調查，即欠缺其調查之必要性，縱未調查，或未
於理由加以說明，均與所謂違背法令之情形不相適合。上訴人前
揭犯行，事證已明，無再行函調不相關資料之必要。況原審審判
期日審判長已以上開事由就上訴人上訴理由所指調查證據之聲請
當庭裁定駁回（見原審更(一)卷第五一、一０二至一０三頁）。而
本院為法律審，上訴人在本院又為此爭執，洵非合法上訴第三審
理由。至其餘上訴意旨，無非仍就無關判決結果之枝節問題漫為
指摘，均非依據卷內資料具體指摘原判決有何違法情形，顯與法
律規定得為第三審上訴理由之違法情形不相適合。揆之首揭說明
，其上訴為違背法律上之程式，應予駁回。
據上論結，應依軍事審判法第二百零六條第一項、刑事訴訟法第
三百九十五條前段，判決如主文。
中    華    民    國  九十九  年   十一   月  二十五  日
                      最高法院刑事第七庭
                          審判長法官  洪  文  章  
                                法官  王  居  財  
                                法官  郭  毓  洲  
                                法官  黃  梅  月  
                                法官  沈  揚  仁  
本件正本證明與原本無異
                                      書  記  官  
中    華    民    國  九十九  年   十一   月   三十   日
                                                       s

司法院資訊處製作；財團法人民間司法改革基金會備份。
